【裁判字號】    99,交抗,1193
【裁判日期】    990809
【裁判案由】    違反道路交通管理處罰條例
【裁判全文】
臺灣高等法院交通事件裁定            99年度交抗字第1193號
抗  告  人
即受處分人  甲○○
上列抗告人因違反道路交通管理處罰條例案件，不服臺灣桃園地
方法院，中華民國99年4月16日所為裁定（99年度交聲字第450號
），提起抗告，本院裁定如下：
    主  文
原裁定關於駁回吊銷駕駛執照之異議部分撤銷，發回臺灣桃園地
方法院。
其他抗告駁回。
    理  由
一、原裁定意旨略以：本件抗告人即受處分人甲○○於民國99年
    3月29日9時45分許，駕駛車牌號碼V9—6271號自用小客車，
    行經桃園縣平鎮市○○路12號前，因有「駕照吊扣仍駕駛車
    輛在道路上」之違規行為，為警當場掣單舉發，原審以受處
    分人汽車駕照基本資料、臺灣桃園地方法院98年度交聲字第
    3613號交通事件裁定、交通部公路總局新竹區監理所壢監裁
    字第裁53-DB0000000號裁決書、桃園縣政府警察局桃警局交
    字第DB0000000號舉發違反道路交通事故管理事件通知單，
    認受處分人違規事實屬實，原處分機關依道路交通管理處罰
    條例第21條第1項第5款、第4項（裁決書漏載同條第4項）之
    規定，裁處受處分人罰鍰新臺幣（下同）9, 000元，並吊銷
    駕駛執照，1年內不得考領駕駛執照並無不合，因而駁回受
    處分人之異議。
二、抗告意旨略以：受處分人不知無駕照者不得開車前往監理所
    驗車，又受處分人年事已高並依賴開車為生，如因此吊銷受
    處分人駕照，將嚴重影響受處人生計，請長官幫忙等語。
三、按汽車駕駛人，有駕駛執照吊扣期間駕駛小型車或機器腳踏
    車之情形，處6,000元以上12,000元以下罰鍰，道路交通管
    理處罰條例第21條第1項第5款定有明文。是汽車之駕駛人如
    有駕駛執照吊扣期間駕駛汽車之違規行為經警舉發，並於舉
    發通知單所載應到案日期前到案提出陳述，經交通裁決主管
    機關調查後仍認定前揭違規行為屬實者，依違反道路交通管
    理事件統一裁罰基準及處理細則（以下簡稱處理細則）及違
    反道路交通管理事件統一裁罰基準表（以下簡稱基準表）之
    規定，應對該汽車之駕駛人處以9,000元之罰鍰。經查，受
    處分人領有職業聯結車駕駛執照，其中普通小型車駕駛執照
    部分，因其前有酒後駕駛小客車行為，業經交通部公路總局
    新竹區監理所中壢監理站吊扣一年在案，期間自99年1月14
    日至100年1月13日止等情，有交通部公路總局新竹區監理所
    中壢監理站99年1月21日函附之臺灣桃園地方法院98年度交
    聲字第3613號交通事件裁定及該站之汽車駕駛人吊扣銷歷史
    狀況螢幕列印資料在卷可稽（原審卷第8至11頁）。而受處
    分人在上開駕照吊扣期間內，仍於上揭時、地駕駛前開自用
    小客車之事實，為受處分人自承在卷，此部分事實自堪以認
    定。是原處分機關依道路交通管理處罰條例第21條第1項第5
    款規定，對受處分人裁處罰鍰9,000元，自無不合。受處分
    人以其當時係開車前往驗車云云，要無足採。
四、次按汽車駕駛人取得高一級車類之駕駛資格者，應換發駕駛
    執照，並准其駕駛較低級車類之車輛，道路交通安全規則第
    61條定有明文。此乃基此一人一照原則，一般汽車駕駛人即
    使已取得不同級車類之駕駛資格，亦僅得持有一張即最高一
    級車類之駕駛執照。又94年12月14日修正公布、95年3月1日
    施行之道路交通管理處罰條例第68條固規定，汽車駕駛人，
    因違反本條例及道路交通安全規則之規定，受吊銷駕駛執照
    處分時，吊銷其持有各級車類之駕駛執照。惟因上開道路交
    通管理處罰條例第68條之修正過程，立法委員認為原條文「
    汽車駕駛人，因違反本條例及道路交通安全規則之規定，受
    吊扣或吊銷駕駛執照處分時，受吊扣或吊銷其持有各級車類
    之駕駛執照」，將違法或違規駕駛人所持有各級車類之駕駛
    執照一併吊銷或吊扣，失之過酷，對於人民工作與生活影響
    過鉅，有違比例原則（立法院公報第94卷第70期，院會紀錄
    ，第135至141頁參照）。故駕駛人違反道路交通管理處罰條
    例第21條第1項第5款規定致受有吊銷駕駛執照處分時，依上
    開修正後同條例第68條規定之修正意旨，僅得吊銷違規或違
    法當時駕駛車類之駕駛執照，否則將造成同一違規或違法行
    為，因受處分人持有駕駛執照種類之不同，而異其處分之結
    果。復鑑於道路交通管理處罰條例第68條已修正刪除受吊扣
    駕駛執照處分，吊扣各級駕駛執照之規定，為利明確汽車駕
    駛人駕駛非其駕駛執照種類之車輛，違反應受吊扣駕駛執照
    之處分處理，並在兼顧本條例立法意旨（有效處罰及維護道
    路交通安全之立法目的）下，乃於99年5月5日修正增訂同條
    第2項規定：「領有汽車駕駛執照之汽車駕駛人，除駕駛聯
    結車、大客車、大貨車外之非其駕駛執照種類之車輛，違反
    本條例及道路交通安全規則之規定，應受吊扣駕駛執照情形
    時，無因而肇事致人受傷或重傷者，記違規點數五點。但一
    年內違規點數共達六點以上或再次應受吊扣駕駛執照情形者
    ，併依原違反本條例應受吊扣駕駛執照處分規定，吊扣其駕
    駛執照。」，亦即對於領有聯結車、大客車、大貨車駕駛執
    照之汽車駕駛人駕駛非其駕駛執照種類之車輛，而有違反道
    路交通管理處罰條例及道路交通安全規則規定之情形時，得
    緩即予吊扣，而採記違規點數，及駕駛人仍無改正仍再犯違
    規之應併原吊扣處罰之規定（詳見立法院公報第99第26期院
    會紀錄所附修正條文對照表）。是以，本件受處分人領有職
    業聯結車駕駛執照，其於普通小型車駕照吊扣期間仍駕駛小
    客車之違規事證，固屬明確，並得依法裁處罰鍰，已如上述
    。惟本件受處分人原應受之吊扣處分，乃係禁止其於吊扣期
    間內駕駛普通小型車之資格，而非吊扣其所領有之職業聯結
    車駕駛執照，故原處分機關以受處分人有「駕照吊扣仍駕駛
    車輛在道路上」之違規行為，而依道路交通管理處罰條例第
    21條第1項第4項之規定，裁處吊銷受處分人所領有之職業聯
    結車駕駛執照，已否逾越前開修法意旨所揭示之比例原則，
    即不無有研求之餘地。是原審未察，遽認原處分機關裁決受
    處分人吊銷其持有各級車類之汽車駕駛執照部分並無不當，
    因而駁回受處分人此部分之異議，尚有未洽。
五、綜上所述，抗告意旨認原裁定吊銷職業聯結車駕駛執照使受
    處分人喪失工作機會，非全無理由，原裁定關於駁回受處分
    人吊銷駕駛執照部分之異議，容有未當，應由本院將原裁定
    此部分撤銷，發回原法院更為妥適之處理。至於原處分機關
    裁處罰鍰部分，原審認受處分人此部分異議為無理由，予以
    駁回，經核尚無違誤，抗告意旨指摘原裁定此部分不當，為
    無理由，應予駁回。又道路交通管理處罰條例於99年5月5日
    增訂第68條第2項，對於原吊扣受處分人普通小型車駕照處
    分部分，已改採記違規點數，依行政罰法第5條規定採從新
    從輕原則，前開修正規定是否有利於受處分人，發回後，原
    審自應比較上開新舊法規定，妥切適用，併予指明。
六、據上論斷，應依道路交通案件處理辦法第26條，刑事訴訟法
    第412條、第413條前段，裁定如主文。
中    華    民    國    99    年    8     月     9    日
                  刑事第二十一庭審判長法  官  蔡聰明
                                      法  官  趙文
                                      法  官  楊力進
以上正本證明與原本無異。
本件不得再抗告。
                                      書記官  彭威翔
中    華    民    國    99    年    8     月    10    日

司法院資訊處製作；財團法人民間司法改革基金會備份。
